【裁判字號】    98,訴,2641
【裁判日期】    990330
【裁判案由】    拆屋還地等
【裁判全文】
臺灣臺中地方法院民事判決  98年度訴字第2641號
原      告  甲○○
訴訟代理人  許博堯律師
複 代 理人  乙○○
被      告  子○○
被      告  丑○○
被      告  癸○○
被      告  寅○○
被      告  戊○○
被      告  壬○○
被      告  辛○○
被      告  庚○○
被      告  己○○
被      告  丙○○
上列當事人間拆屋還地等事件，本院於民國99年3月9日言詞辯論
終結，判決如下：
    主  文
被告應將坐落台中縣豐原市○○段第231地號土地上如附圖所示
Ａ部分面積407.611平方公尺及坐落同段第232地號土地上如附圖
所示Ｂ部分面積1.156平方公尺之建物拆除，並將土地返還原告
。
訴訟費用由被告連帶負擔。
本判決於原告以新台幣貳佰捌拾伍萬參仟元為被告供擔保後，得
假執行；但被告如以新台幣捌佰伍拾伍萬柒仟貳佰柒拾貳元為原
告供擔保後，得免為假執行。
    事實及理由
甲、程序方面：
  (一)按訴狀送達後，原告不得將原訴變更或追加。但請求之基礎
    事實同一、擴張或減縮應受判決事項之聲明者、該訴訟標的
    對於數人必須合一確定時，追加其原非當事人之人為當事人
    者，不在此限。民事訴訟法第255條第1項第2款、第3款、第
    5款分別定有明文。本件原告起訴原聲明請求：「一被告子
    ○○、丑○○、癸○○、寅○○、戊○○、壬○○、辛○○
    、庚○○及己○○等人應將坐落台中縣豐原市○○段第231
    地號土地上之建物（位置如證一示意圖所示Ａ部份，面積約
    177平方公尺）拆除，並將土地返還原告。二被告子○○、
    丑○○、癸○○、寅○○、戊○○、壬○○、辛○○、庚○○及己○○等人應將坐落台中縣豐原市○○段第232地號土
    地上之建物（位置如證一示意圖所示Ｂ部份，面積約17.23
    平方公尺）拆除，並將土地返還原告。嗣具狀追加被告丙○○及變更聲明為：「被告子○○、丑○○、癸○○、寅○○
    、戊○○、壬○○、辛○○、庚○○、己○○、丙○○等人
    應將坐落台中縣豐原市○○段第231地號土地上如附圖所示
    Ａ部分面積407.611平方公尺及坐落同段第232地號土地上
    如附圖所示Ｂ部分面積1.156平方公尺之建物拆除，並將土
    地返還原告。」，可認係擴張及減縮訴之聲明，且係基於同
    一基礎事實為訴之變更；另所追加被告丙○○亦為系爭建物
    之共同繼承人，則本件訴訟標的對其有合一確定之情事，依
    前開規定之說明，自應予准許。
  (二)本件被告癸○○、辛○○、庚○○、丙○○經合法通知，被
    告辛○○、庚○○未於言詞辯論期日到庭；被告癸○○、丙○○未於最後言詞辯論期日到庭，均核無民事訴訟法第386
    條各款所列事由，爰依原告聲請由其一造辯論而為判決。
乙、實體方面：
一、原告主張：
  (一)坐落台中縣豐原市○○段第231、232地號2筆土地（下稱系
    爭土地），係屬原告所有。系爭土地上存有門牌號碼台中縣
    豐原市○○路123巷131號號磚造房屋（下稱系爭房屋），分
    別為如附圖Ａ所示部分面積407.611平方公尺、如附圖Ｂ部
    分所示面積1.156平方公尺。該系爭房屋，原係被告子○○
    、丑○○、癸○○、寅○○、戊○○及丙○○之父親張國王
    及被告壬○○、辛○○、庚○○、己○○之父親張國送及訴
    外人張國講等所興建，嗣由張國王、張國送取得系爭房屋之
    所有權及事實上處分權，其後張國王、張國送分別死亡後，
    現為全體被告所繼承而為公同共有（被繼承人張國送之繼承
    人卯○○○、丁○○並未繼承系爭房屋）。又被告並無權占
    用系爭土地，爰依民法第767條所定所有物返還請求權之法
    律關係，請求被告應拆除系爭房屋後，並將土地返還原告。
    並聲明：(1)被告應將坐落系爭第231地號土地上如附圖所示
    Ａ部分面積407.611平方公尺及坐落系爭同段第232地號土地
    上如附圖所示Ｂ部分面積1.156平方公尺之建物拆除，並將
    土地返還原告。(2)原告並陳明願供擔保，請准宣告假執行。
  (二)對被告之抗辯陳述略以：
  (1)被告子○○、丑○○、癸○○、寅○○、戊○○、丙○○等
    6人（下稱被告子○○等6人）迄未證明分管契約之存在。且
    按共有人基於分管契約得就共有物之特定部分為占有使用、
    收益，該分管契約且得對抗其餘共有人之後手，乃因其就共
    有物有應有部分使然。一旦喪失其共有物之應有部分，其依
    該分管契約，所得行使之權利即失所依據，不得再對其後手
    或其他共有人主張分管契約上之權利。是被告既已喪失系爭
    2筆土地之應有部分，縱有分管契約之存在，其基於分管契
    約所得行使之權利即已喪失，亦無法對抗原告民法第767條
    物上請求權之行使。
  (2)系爭第231、232地號2筆土地重測前之地號分別為下南坑段
    第261-2、261-3地號，該2筆土地在36年6月1日辦理土地總
    登記時之共有人計有張國樑、張相甲、張國仕、張相伴、張
    相醜、張相岳、張相日、張國求、張國禾等人。而在98年1
    月23日前，系爭第231地號土地係登記為張相甲、張相赤、
    子○○、丑○○、癸○○、寅○○、戊○○、張國泰、辛○○、庚○○、己○○、劉陳美利等人所有，在98年1月23日
    ，該筆土地則由訴外人李燕燕、陳素蓮二人以買賣取得所有
    權，嗣在98年9月24日，該筆土地則由原告甲○○以買賣取
    得所有權。另系爭第232地號土地，在98年1月23日以前，係
    登記為張相甲、張國泰、丑○○、癸○○、寅○○、戊○○
    、辛○○、庚○○、己○○、劉陳美利等人所有，在98年1
    月23日，該筆土地則由李燕燕、陳素蓮二人以買賣取得所有
    權，其後在98年9月2日，該筆土地則由原告甲○○以買賣取
    得所有權。基上，系爭土地之共有人，顯非僅被告之被繼承
    人張國王、張國送及張國講。此外，被告子○○等6人復自
    承系爭房屋為張國王、張國送、張國講等3人在57年所興建
    ，而按共有人縱得其他共有人之同意在共有地上興建房屋，
    並非法律上『同屬一人』之意義。足認本件並無土地及其地
    上房屋『同屬一人所有』之情事，當自無適用或類推適用民
    法第425條之1第1項規定之餘地。
  (3)被告己○○所提出本院另案97年度訴字第2433號民事判決書
    內容，與本案無涉，自不得據為有利於被告之認定。
二、被告之抗辯略以：
  (一)被告子○○等6人：
  (1)系爭房屋原係被告子○○等6人之父親張國王、其餘被告壬○○等4人之父親張國送及張國講3人於57年間所興建，嗣由
    張國王、張國送取得系爭房屋之所有權及事實上處分權，其
    後張國王、張國送分別死亡後，現為全體被告所繼承而為公
    同共有。當時系爭土地係多人所共有，而於興建之初，皆係
    經過共有人全體所同意之分管協議所建，雖無書面，但卻為
    各共有人數十年來所遵守，足以推定有分管契約之存在，是
    被告乃基於分管協議契約自始合法使用系爭土地，並非屬無
    權占有。則其後李燕燕、陳素蓮依土地法第34條之1規定，
    於98年1月23日自系爭土地共有人劉陳美利等處購買取得系
    爭土地後，再於同年8、9月間將系爭土地轉賣予原告，原告
    自應受該分管契約之拘束，而不得請求被告拆除系爭房屋。
  (2)退而言之，縱認被告就所主張前揭系爭土地共有人間分管協
    議之事，無法舉證證明，然系爭房屋之坐落地點及範圍，當
    初皆係經過其他系爭土地共有人之同意後所建，則其後李燕
    燕、陳素蓮依土地法第34條之1規定，於98年1月23日自系爭
    土地共有人劉陳美利等處購買取得系爭土地後，再於同年8
    、9月間將系爭土地轉賣予原告等情觀之，自宜依民法第425
    條之1第1項規定之同一法理，推定系爭土地之承買人之原告
    ，亦默許系爭房屋之繼承人即被告得繼續使用系爭土地，而
    非屬無權占有。另共有人之ㄧ在共有土地上興建房屋，在社
    會觀念上常被認為同屬一人所有，則系爭房屋利用系爭土地
    之關係，亦應認已有地上權設定之意思，亦應比照民法第42
    5條之1第1項前段規定意旨辦理，原告自亦不得請求被告拆
    屋還地。
  (3)再者，原系爭土地部分共有人之劉陳美利等依土地法第34條
    之1之規定處分系爭土地，顯屬過度侵害被告權益。而前後
    買受人李燕燕、陳素蓮及原告於購買系爭土地時，更明知其
    上即有系爭房屋，竟強行買受系爭土地，進而要求被告拆屋
    還地，顯屬權利濫用，有違民法第148條第1、2項規定。
  (4)綜上，本件原告之請求，自非正當，不應准許。並聲明：原
    告之訴駁回。並陳明如受不利之判決，願供擔保，請准宣告
    免為假執行。
  (二)被告己○○：
  (1)系爭房屋係由渠等世代所居住迄今，又系爭土地遭被告辛○○、庚○○及劉陳美利等依土地法第34條之1規定逕為辦理
    登記為李燕燕、陳素蓮名下，其後又以買賣登記至原告名下
    ，顯有玩弄法律之嫌。
  (2)劉陳美利等將系爭土地依土地法第34條之1規定出賣於李燕
    燕、陳素蓮，除買賣款項每坪8萬元外，尚有統籌分配款141
    4萬900元未分配給其他土地共有人。
  (3)綜上，原告之請求無理由。並聲明：駁回原告之訴。
  (三)被告丙○○：
    系爭房屋係伊父親張國王遺留下來，伊為系爭房屋之共有人
    。
  (四)被告辛○○、庚○○：
    未提出任何書狀作何聲明或陳述。
三、本院得心證之理由：
  (一)原告主張系爭土地為其所有，系爭房屋係由被告子○○等6
    人之父張國王及被告壬○○、辛○○、庚○○、己○○之父
    張國送及張國講等所興建，嗣由張國王、張國送取得系爭房
    屋之所有權及事實上處分權，其後張國王、張國送分別死亡
    後，現為全體被告所繼承而為公同共有（被繼承人張國送之
    繼承人卯○○○、丁○○並未繼承系爭房屋）。而系爭房屋
    分別占用系爭第231地號土地上如附圖所示Ａ部分面積407.6
    11平方公尺及系爭同段第232地號土地上如附圖所示Ｂ部分
    面積1.156平方公尺等情，業據原告提出土地登記謄本、地
    籍圖謄本、現況示意圖、現場照片、被繼承人張國王、張國
    送之繼承系統表、戶籍謄本及被告己○○所提出之遺產分割
    契約書等件為證，且經本院會同台中縣豐原地政事務所到場
    勘測屬實，有本院勘驗筆錄暨台中縣豐原地政事務所土地複
    丈成果圖附卷足憑，到庭被告對此亦不爭執，可信為真。惟
    被告另否認係無權占用系爭土地，且以前開情詞辯解。是本
    件主要爭點厥為，被告就系爭房屋否取得系爭土地之合法占
    有權源？申言之，本件原告請求被告拆除系爭房屋，並返還
    占用之系爭土地，是否有理由？
  (二)被告子○○等6人雖辯稱：渠等就系爭土地存有分管契約之
    關係，原告自應受拘束，則渠等自非無權占用系爭土地云云
    。然查，其等迄今並未舉證證明分管契約之存在，則渠等上
    開所稱，自難逕予採信。且按共有人基於分管契約得就共有
    物之特定部分為占有使用、收益，該分管契約且得對抗其餘
    共有人之後手，乃因其就共有物有應有部分使然。一旦喪失
    其共有物之應有部分，其依該分管契約，所得行使之權利即
    失所附麗，不得再對其後手或其他共有人主張分管契約上之
    權利（參最高法院84年台上字第2886號裁判要旨）。是本件
    部分被告既業已喪失原系爭土地之應有部分，目前被告均非
    屬系爭土地之共有人，揆諸上開之說明，渠等就系爭土地原
    縱有分管契約之存在，然其等基於分管契約所得行使之權利
    ，亦已喪失，並無法據以對抗原告，而認渠等係屬合法有權
    占用系爭土地。是被告子○○等6人前開所辯，應不足取。
  (三)次按土地及其土地上之房屋同屬一人所有，而僅將土地或僅
    將房屋所有權讓與他人，或將土地及房屋同時或先後讓與相
    異之人時，土地受讓人或房屋受讓人與讓與人間或房屋受讓
    人與土地受讓人間，推定在房屋得使用期限內，有租賃關係
    ，民法第425條之1第1項前段定有明文。可知上開規定適用
    之前提，乃必須土地及其土地上之房屋「同屬一人所有」；
    反之，若無土地及其地上房屋「同屬一人所有」之情事，即
    無適用之餘地。查系爭第231、232地號2筆土地重測前之地
    號分別為下南坑段第261-2、261-3地號，該2筆土地在36年6
    月1日辦理土地總登記時之共有人計有張國樑、張相甲、張
    國仕、張相伴、張相醜、張相岳、張相日、張國求、張國禾
    等人，其後因買賣或繼承等原因而更迭系爭土地之共有人，
    期間張國王、張國送及張國講，曾因繼承而為系爭土地之公
    同共有人之ㄧ，而在最近之98年1月23日前，系爭第231地號
    土地係登記為張相甲、張相赤、子○○、丑○○、癸○○、
    寅○○、戊○○、張國泰、辛○○、庚○○、己○○、劉陳
    美利等人所有，後在98年1月23日，該筆土地所有權則由李
    燕燕、陳素蓮2人以買賣取得（依土地法第34條之1規定所購
    得），嗣在98年9月24日，再由原告以買賣取得該土地所有
    權；另系爭第232地號土地，在最近之98年1月23日前，係登
    記為張相甲、張國泰、丑○○、癸○○、寅○○、戊○○、
    辛○○、庚○○、己○○、劉陳美利等人所有，後在98年1
    月23日，該筆土地所有權，亦由李燕燕、陳素蓮2人以買賣
    取得（依土地法第34條之1規定所購得），其後在98年9月2
    日，再輾轉由原告以買賣取得該土地所有權，此有系爭土地
    異動索引清冊及土地登記簿謄本在卷可憑。基上可知，系爭
    土地之共有人，並非僅被告之被繼承人張國王、張國送及張
    國講等3人，而依被告子○○等6人自承系爭房屋係張國王、
    張國送、張國講等3人在57年出資所興建。準此，本件系爭
    房屋與系爭土地，並未曾有事實上「同屬一人」之情形；再
    當初興建系爭房屋時，系爭土地共有人張國王、張國送及張
    國講，縱有得其他共有人之同意，亦非屬法律上「同屬一人
    」之概念。綜上，本件既無系爭土地及其上系爭房屋「同屬
    一人所有」之情事，自無適用或類推適用民法第425條之1第
    1項規定之餘地。此外，被告復無法舉證證明當初有何設定
    地上權之意思，及就系爭土地業已辦理地上權設定登記，則
    被告子○○等6人另所辯：系爭房屋利用系爭土地之關係，
    應認有地上權設定之意思，應比照民法第425條之1第1項前
    段規定意旨處理，故原告亦不得請求被告拆屋還地云云，應
    不足為憑。
  (四)被告子○○等6人另以本件原告起訴有權利濫用違反民法第
    148條規定之情事云云。按權利之行使，是否以損害他人為
    主要目的，應就權利人因行使權利所得利益，與他人及國家
    社會因其行使權利所受之損失，比較衡量以定之。倘其權利
    之行使，自己所得利益甚微，而他人及國家社會所受損失甚
    大者，即可謂以損害他人為主要目的（參最高法院71年臺上
    字737號判決意旨）。查本件系爭房屋既無使用系爭土地特
    定部分之合法正當權源，而占用原告所有系爭土地之特定部
    分，占用面積共計408.767（407.611＋1.156=408.767）平
    方公尺，顯已侵害原告之權益，原告為求系爭土地所有權之
    圓滿，訴請被告拆除系爭房屋，自難謂係損害其經濟利益，
    故原告主張被告應拆除系爭房屋，核屬權利之正當行使，非
    以損害他人為主要目的，自無濫用權利或違反誠實信用之原
    則之情形。是被告子○○等6人上開所辯，亦不足取。
  (五)又被告己○○辯稱：系爭土地遭被告辛○○、庚○○及劉陳
    美利等依土地法第34條之1規定逕為辦理登記為李燕燕、陳
    素蓮名下，其後又以買賣登記至原告名下，顯有玩弄法律之
    嫌云云，惟其就此抗辯，並未提出任何具體事證，以實其說
    ，自難逕予採認。另被告己○○辯稱：劉陳美利等將系爭土
    地依土地法第34條之1規定出賣於李燕燕、陳素蓮，除買賣
    款項每坪8萬元外，尚有統籌分配款1414萬900元未分配給其
    他土地共有人云云，縱為屬實，其亦僅得另循其他途徑解決
    ，核與本案無涉，自不得逕為合法占用系爭土地權源之依據
    。
  (六)末按所有人，於法令限制之範圍內，得自由使用、收益、處
    分其所有物，並排除他人之干涉。又所有人對於無權占有或
    侵奪其所有物者，得請求返還之；對於妨害其所有權者，得
    請求除去之；有妨害其所有權之虞者，得請求防止之。民法
    第765條、第767條分別定有明文。本件如附圖所示Ａ、Ｂ部
    分土地上之系爭房屋之所有權及事實上處分權，為被告所公
    同共有，而該房屋無權占用原告所有系爭土地，對原告系爭
    土地所有權之行使有所妨害，原告身為系爭土地之所有權人
    ，依前述民法第767條之規定，請求被告應將系爭第231地號
    土地上如附圖所示Ａ部分面積407.611平方公尺及系爭同段
    第232地號土地上如附圖所示Ｂ部分面積1.156平方公尺之系
    爭房屋拆除，並將土地返還原告，為有理由，應予准許。
四、本件原告陳明願供擔保以代釋明；另被告子○○等6人復陳
    明願供擔保請准宣告免為假執行（本件訴訟標的對被告係屬
    合一確定，而此部分陳明，於訴訟上係屬有利於其他被告之
    行為，則渠等此部分陳明之效力，自應及於其他未陳明之被
    告），經核均無不符，爰酌定相當擔保金，併准許之。
五、本件事證已臻明確，兩造其餘主張及所提證據與本院上開論
    斷無涉或無違，不予贅述。
丙、據上論結，本件原告之訴為有理由，依民事訴訟法第385條
    第1項前段、第85條第2項、第390條第2項，第392條第2項，
    判決如主文。
中    華    民    國    99    年    3    月    30    日
                  民事第四庭    法  官  黃文進
正本係照原本作成。
如對本判決上訴，須於判決送達後20日內向本院提出上訴狀。
中    華    民    國    99    年    3    月    30    日
                                書記官

司法院資訊處製作；財團法人民間司法改革基金會備份。
